臺灣高等法院刑事判決　　　　　　　　98年度上重訴字第13號
　　上　訴　人
　　即　被　告　林雅君
　　選任辯護人　程春益　律師
　　　　　　　　鄭渼蓁　律師
　　　　　　　　胡元禎　律師
　　上　訴　人
　　即　被　告　劉又誠原名劉.
　　選任辯護人　蔡文彬　律師
　　　　　　　　游敏傑　律師
上列上訴人等因違反期貨交易法案件，不服臺灣臺北地方法院95
年度重訴字第167號，中華民國97年12月26日第一審判決（起訴
案號：臺灣臺北地方法院檢察署95年度偵字第18331、24427號）
，提起上訴，本院判決如下：
    主  文
原判決關於林雅君、劉又誠部分撤銷。
林雅君共同未經許可，擅自經營期貨經理事業，處有期徒刑參年
。如附表編號一至七所示偽造印文、署押均沒收。
劉又誠共同未經許可，擅自經營期貨經理事業，處有期徒刑壹年
柒月。
    事  實
一、林雅君原為富邦期貨股份有限公司（於本院言詞辯論終結後
    ，於100年3月10日撤回上訴而確定；下稱富邦期貨公司）業
    務員，負責接受客戶委託下單買賣期貨商品，為從事期貨交
    易之業務員（民國95年2 月間因本案離職）；劉又誠原為富
    邦商業銀行（於94年1月1日改制為台北富邦商業銀行，下稱
    富邦銀行）金融服務部理財顧問，後於93年7 月間轉任瑞士
    銀行證券股份有限公司（下稱瑞銀證券公司）研究員（95年
    3 月間離職），未曾在富邦期貨公司任職，亦無期貨業務員
    執照。又富邦期貨公司之營業範圍只限於從事期貨經紀與期
    貨顧問項目，並未向主管機關申請期貨經理業務，本不得為
    客戶從事代客操作。
二、林雅君、劉又誠均明知依期貨交易法及期貨商管理規則，未
    經主關機關許可，不得經營期貨經理事業（亦即不得接受客
    戶全權委託從事期貨交易），亦不得為誇大、偏頗之宣傳。
    尤林雅君身為富邦期貨交易業務員，更明知從事期貨交易理
    應依規定辦理開戶、資料變更、出入金作業等事宜，不得從
    事任何未經主管機關及公司許可之行為或對期貨交易人有虛
    偽、隱匿之行為，竟與劉又誠共同基於不法從事代客操作以
    賺取高額獎金、佣金，及為誇大、偏頗宣傳之概括犯意聯絡
    ，自93年3 月起，推由劉又誠以誇大、偏頗之宣傳手法招攬
    其富邦銀行、瑞銀證券公司之老客戶，向富邦期貨公司開戶
    ，再由林雅君以非法全權代客操作方式，分別取得獎金及佣
    金等利益。其手法如下：
(一)林雅君所操作之期貨交易係以「口」為單位，除領有業務員
    之固定底薪外，每操作期貨交易一口，原則上可得新臺幣（
    下同）400 元之高額業績獎金，如交易之金額、次數愈大，
    則依客戶交易之口數及比率計算。乃與劉又誠商定，由劉又
    誠負責在外招攬客戶，凡客戶每入金300 萬元，林雅君即按
    月交付1萬6,000元至1萬8,000元之佣金予劉又誠。入金愈多
    ，則林雅君所獲得獎金愈高，劉又誠可分配之佣金比例亦愈
    高。林雅君、劉又誠2 人均明知依期貨商管理規則第28條規
    定，期貨商接受客戶辦理開戶時，應提供受託契約及風險預
    告書，並應指派專人作契約內容、期貨交易程序之解說後，
    交由客戶簽名或蓋章並加註日期存執；竟由林雅君事先依據
    臺灣及新加坡兩地之期貨交易所成交資訊，自行模擬製作臺
    灣期貨指數（下稱「台指期」）及新加坡摩台指數（下稱「
    摩台指」）價差交易情況之EXCEL報表（均為獲利，未有虧
    損），並自行整理製作「富邦期貨股份有限公司合約規格」
    （下稱「合約規格」）、「價差 (spread) 套利」等資料，
    再交由劉又誠持向客戶林麗姬、李伯虎、劉永幹、盧秀霓、
    孫洪業、李素蕙等人，訛稱前揭期貨商品係套利商品，以「
    電腦程式監控，精確掌握即時進場、出場時機」、「沒有套
    利空間也不會操作，亦不會產生虧損」等誇大、偏頗之宣傳
    ，致使各該客戶均誤信為真，而同意開戶，全權委託劉又誠
    代為操作該價差套利交易，並將相關交易事宜如開立保證金
    專戶、存入保證金及相關資料之遞送等，俱委由劉又誠居中
    辦理。嗣林麗姬等人完成開戶手續，並依劉又誠指示將保證
    金存入富邦期貨公司指定之保證金專戶後，林雅君卻未依其
    等對客戶所宣傳之「價差交易策略」操作，全依自己意思決
    定下單之價、量及時間，且僅在操作初期購買少數「摩台指
    」商品，後則全數以自己代客戶設定之網路交易密碼，以網
    路下單方式購買「台指期」商品。其中「台指期」商品部分
    ，係由林雅君使用富邦期貨公司內部電腦或林雅君自有電腦
    ，私自連結至富邦期貨公司網頁完成下單。後因林雅君操作
    失利，虧損累累，無法履行保證無風險之承諾，為避免富邦
    期貨公司依據真實交易所製作之月對帳單及買賣報告書會送
    達客戶，致前開操作失利情形曝光，而無法繼續支領高額業
    績獎金，遂起意隱匿投資損失，單獨基於行使偽造私文書之
    概括犯意，連續將如附表所示客戶林麗姬等人留存於公司開
    戶文件上之印文及署名，擅自影印剪貼後，冒用各該人名義
    偽填「富邦期貨公司客戶變更申請書」，從而變更客戶聯絡
    地址，致林麗姬等客戶無法按期收到富邦期貨公司寄發之月
    對帳單及每日買賣報告書等文件，致無從得悉真實投資損益
    結果。同時林雅君再承前揭犯意，偽造不實之富邦期貨公司
    月對帳單及EXCEL 規格之買賣報告書，以傳真或交由劉又誠
    轉交方式送達林麗姬等人，誆稱上開期貨商品交易均有獲利
    ，要求持續加碼投資。迨至95年1 月間，因林麗姬、孫洪業
    等人陸續向富邦期貨公司查證，始查悉上情。林麗姬、李伯
    虎、劉永幹、盧秀霓、孫洪業及李素惠等客戶因林雅君及劉
    又誠之行為，損失金額高達2億1,911萬餘元。
(二)個別客戶受害情形：
 1、林麗姬：
    劉又誠於93年3 月31日，持林雅君交付之富邦期貨公司制式
    開戶文件、「合約規格」、「價差 (spread)套利」及EXCEL
    報表等資料，至臺北市○○區○○路3段50巷5號2 樓林麗姬
    之公司，佯稱在富邦期貨公司投資買賣期貨，可利用「摩台
    指」及「台指期」商品價差方式套利操作，「沒有套利空間
    也不會操作，亦不會產生虧損」，致使林麗姬誤信係從事無
    風險之期貨交易而同意開戶，而填載開戶文件。嗣後，劉又
    誠將開戶資料轉交予林雅君，再由林雅君自行在「電子交易
    使用同意書」上，填入林麗姬出生日期作為下單密碼，持向
    富邦期貨公司辦理開戶手續。林麗姬隨後依劉又誠之指示，
    自其設於富邦銀行敦南分行帳戶匯款600 萬元至富邦銀行城
    中分行，開設「富邦期貨客戶保證金權利金專戶」00000-00
    00000 號帳戶，全權委託劉又誠利用上開帳戶，並在不知情
    之狀況下，由林雅君自行以網際網路或委託書方式下單買賣
    期貨商品。嗣在委託操作期間，林雅君明知該期貨交易失利
    ，損失嚴重，惟恐林麗姬得知後要求賠償或撤回資金，而無
    法再坐領高額獎金，竟基於隱匿投資損失之犯意，片面偽造
    不實之富邦期貨公司月對帳單及EXCEL 格式之買賣報告書，
    且誆稱上述投資均有獲利，致使林麗姬誤信為真，而持續加
    碼投資達1億4,303萬餘元。至93年7 月20日，林雅君為掩飾
    虧損實情，竟盜用林麗姬在開戶文件上留存之印文及署名，
    以剪貼方式變造「富邦期貨公司客戶變更申請書」，將林麗
    姬原留存之通訊地址「台北市○○區○○路50巷4號1樓」，
    擅改為林雅君租處「台北市○○路○段75巷7號11F-4」 地址
    ，94年4 月29日再循相同手法將之改為「台北市大安區○○
    ○路○段135巷15號2F-2」地址，使林麗姬無從得知實際損益
    情形。復自94年5 月起至94年11月止，連續偽造並無虧損之
    「台指期」月對帳單，逐月寄達林麗姬，以欺瞞操作失利之
    情形，使林麗姬誤信投資尚有盈餘而繼續投資。迨至95年 2
    月間，林麗姬因理財需要，向富邦期貨公司查證投資餘額，
    始驀然發現前述保證金專戶內之餘額僅剩1,654 萬元，與林
    雅君提供之月對帳單及投資損益訊息完全不符。計林麗姬自
    93年3月31日起至94年12月止，損失金額約1億2,649萬元。
  2.李伯虎：
    93年6、7月間，劉又誠持「合約規格」、「價差 (spread)
    套利」及EXCEL報表等資料，至「臺北市○○路200號5樓之1
    」李伯虎所經營之公司，以上開同一手法推薦前述期貨商品
    ，並口頭保證以作多、作空方式買賣「台指期」及「摩台指
    」等期貨，不用負擔任何風險，且每月有固定1%以上之獲利
    ，致李伯虎誤信不疑，而於93年8月2日開戶，同日匯款至富
    邦銀行城中分行「富邦期貨客戶保證金權利金專戶」00000-
     0000000號帳戶，同時全權委託劉又誠利用上開帳戶，以網
    際網路或委託書下單方式買賣期貨商品。在委託操作期間，
    林雅君基於前開相同隱匿投資損失之犯意，由林雅君片面偽
    造不實之富邦期貨公司月對帳單及EXCEL 格式之買賣報告書
    （未扣案），誆稱上述投資均有獲利，致使李伯虎誤信為真
    ，而持續加碼投資至1,800萬元。嗣後，於94年4月20日，林
    雅君為掩飾前揭操作損失事實，盜用李伯虎在原開戶文件上
    留存之印文及署名，以剪貼方式變造「富邦期貨公司客戶變
    更申請書」，將李伯虎通訊地址由「台北市○○路200 號5F
    之1」，擅改為不相干之「台北市○○○路○段150巷5號5F」
    ，致李伯虎無法按月收到富邦期貨公司寄發之月對帳單及買
    賣報告書，而無從得知實際損益情形。嗣經李伯虎於95年 2
    月間向富邦期貨公司查詢，始赫然發現渠前揭帳戶餘額僅剩
    167萬元。經計算李伯虎自93年8月起至94年12月止，實際損
    失金額達1,400萬元。
  3.劉永幹、孫洪業及盧秀霓部分：
    94年1、2月間，劉又誠先向劉永幹以上開方式，推介前開以
    買空、賣空賺取差價套利之投資訊息及書面資料，並向劉永
    幹宣稱，若參與投資每年將有8％到10％ 獲利空間，致使劉
    永幹誤信為真，而全權委託劉又誠從事該「價差套利」投資
    ，於94年2 月25日由劉又誠持開戶資料至劉永幹位於桃園縣
    平鎮市工業區○○○路7號之公司辦理開戶手續；同年10月2
    8 日，劉永幹因誤信劉又誠誇大、偏頗之宣傳，復介紹其妻
    盧秀霓亦至劉又誠服務之瑞銀證券公司辦理開戶，幫劉又誠
    作業績。劉又誠先後將劉永幹、盧秀霓2 人之開戶資料交予
    林雅君，林雅君為利於日後自行以網路下單，亦擅自於劉永
    幹及盧秀霓簽署之「電子交易使用同意書」文件上，填具劉
    永幹、盧秀霓之出生日期作為網路下單密碼。94年5 月間，
    劉永幹又介紹友人孫洪業予劉又誠，經劉又誠表示日後將以
    電話告知損益，孫洪業同意開戶後，劉又誠、林雅君復共同
    以前揭手法完成開戶。事後，劉永幹、盧秀霓及孫洪業分別
    陸續匯款2,200萬元、6,000萬元及2,900 萬元至渠等「富邦
    期貨客戶保證金權利金專戶」（劉永幹：00000000-0000 ，
    盧秀霓：0000-00000000，孫洪業：00000000-0000），林雅
    君再利用渠3 人之帳戶，以網際網路下單方式，單面買賣「
    台指期」期貨商品。嗣因林雅君操作失利，為免遭劉永幹等
    3人質疑或撤回資金，竟於94年3月2 日盜用劉永幹、盧秀霓
    在原始開戶文件上留存之印文及署名，以剪貼方式變造「富
    邦期貨公司客戶變更申請書」，將劉永幹、盧秀霓2 人原留
    存之通訊地址「桃園縣蘆竹鄉○○路○段182巷15號」，擅自
    變更為不相關之「桃園縣桃園市○○路1388號14樓之2 」地
    址，而林雅君、劉又誠2 人亦從未將實際投資損益電告劉永
    幹、盧秀霓及孫洪業3 人（偽造盧秀霓名義部分之資料未扣
    案）。遲至95年2 月間，經劉永幹及孫洪業向富邦期貨公司
    查詢投資情形，始發現劉永幹、盧秀霓及孫洪業帳戶餘額僅
    分別剩167萬元、3,344 萬元及800萬元。合計劉永幹、盧秀
    霓及孫洪業3人，自94年2月起至94年12月止之實際損失金額
    達6,600萬元。
  4.李素蕙部分：
    93年初劉又誠向李素蕙介紹期貨保證金交易商品，以「買空
    」及「賣空」之方式來套利，並表示從事該投資交易風險不
    大，若沒有進場的機會，錢就擺在那，投資就不會虧錢劉又
    誠並提供前述EXCEL 報表資料取信於李素蕙，至93年11月間
    ，李素惠經不起劉又誠一再鼓吹而同意開戶，全權委託林雅
    君在富邦期貨公司從事期貨商品交易。林雅君為俾日後得以
    網際網路下單進行交易，亦擅自在李素蕙簽名之「電子交易
    使用同意書」上，填具李素蕙出生日期作為網路下單密碼。
    嗣後，劉又誠傳真「富邦期貨客戶保證金權利金專戶」帳號
    予李素蕙，李素蕙旋即匯款1,200 萬元至前開帳戶。在委託
    操作期間，林雅君亦基於隱匿投資損失之犯意，由林雅君偽
    造不實之富邦期貨公司月對帳單及EXCEL 規格之買賣報告書
    ，誆稱上述投資均有獲利，致使李素蕙誤信渠在富邦期貨公
    司買賣期貨之交易皆有獲利，94年3月間又持續加碼投資300
    萬元。惟林雅君因操作失利，為免虧損曝光，於93年5 月26
    日以同一手法，盜用李素蕙在原始開戶文件上留存之印文及
    署名，以剪貼方式變造「富邦期貨公司客戶變更申請書」，
    將李素蕙原留存之通訊地址「台北市中山區○○○路○ 段16
    巷13號」，陸續更改為「台北市大同區○○○路○ 段16巷13
    號」、「三重市○○○路136號8F-4」 等地址，使李素蕙自
    94年6月後即無從得知實際損益情形。嗣經李素蕙於95年1月
    向富邦期貨公司查詢帳戶餘額，始發現僅剩82萬元。合計李
    素蕙自93年11月4日起至94年12月止，實際損失金額達1,256
    萬元。
三、案經林麗姬、李伯虎、劉永幹、盧秀霓、孫洪業訴請法務部
    調查局臺北市調查處移送臺灣臺北地方法院檢察署檢察官偵
    查起訴。
    理  由
壹、程序事項：
一、被告之犯罪事實既經檢察官起訴，在不違反基本社會事實同
    一性之範圍內，檢察官於審判過程中就漏引法條部分部分予
    以追加，既未妨害被告訴訟上防禦權之行使，法院即應予以
    允許，而毋庸於判決中引用刑事訴訟法第300 條。本件公訴
    檢察官於原審法院96年2 月14日之準備程序中，當庭追加起
    訴法條（即除起訴期貨交易法第63條第2款外，追加同條第6
    款），於法並無不合，應予准許。
二、按被告以外之人於審判外之言詞或書面陳述，除法律有規定
    者外，不得作為證據；被告以外之人於偵查中向檢察官所為
    之陳述，除顯有不可信之情況者外，得為證據；又被告以外
    之人於審判外之陳述，雖不符合同法第159條之1 至第159條
    之4 之規定，但經當事人於審判程序同意作為證據，法院審
    酌該言詞陳述或書面陳述作成時之情況，認為適當者，亦得
    為證據。當事人、代理人或辯護人於法院調查證據時，知有
    第159條第1項不得為證據之情形，而未於言詞辯論終結前聲
    明異議者，視為有前項之同意。刑事訴訟法第159條第1 項、
    第159條之1第2項及第159條之5 均有明文規定。經查：證人
    即告訴人林麗姬等人於調查局中之陳述、證人即被告林雅君
    及劉又誠於調查局中之供述、證人吳春燕、羅君昱於調查局
    中之陳述，固均為被告以外之人於審判外之陳述，屬傳聞證
    據；惟上訴人即被告林雅君、劉又誠及其選任辯護人等就前
    揭審判外陳述之證據能力，於本院準備程序及審理程序時均
    未表示爭執，且迄至言詞辯論終結前亦未再聲明異議（均表
    示如前所述及書狀所載，惟渠等此前所陳述及所提書狀均未
    表明對證據能力有爭執），本院審酌上開證據資料製作時之
    情況，並無違法取供或證明力明顯過低之瑕疵，認為以之作
    為證據應屬適當，是均得為證據。又證人即告訴人林麗姬等
    人及證人羅君昱於檢察官偵查中所為之證述，均經依法具結
    ，查無受脅迫、利誘或詐欺之情形，無顯不可信之情況存在
    ，依法亦得為證據。
三、本件認定事實所引用之卷內其餘卷證資料，並無證據證明係
    公務員違背法定程序所取得，檢察官、被告及其選任辯護人
    ，亦均未於本院言詞辯論終結前爭執其證據能力，茲審酌該
    等書證作成時之情況，並無不宜作為證據之情事，且本院認
    為以之作為本件論罪之證據，與待證事實具有關聯性，作為
    本件之證據亦屬適當，均得為證據。
貳、實體部分：
一、訊據被告林雅君就行使偽造私文書及從事期貨交易，有虛偽
    、隱匿與足生交易人誤信等行為均認罪而坦承不諱（本院10
    0年3月1 日審判程序筆錄第41頁），惟矢口否認有對客戶為
    獲利之保證或對客戶有誇大、偏頗之宣傳或散佈不實資訊，
    或未經主管機關許可，經營期貨經理事葉，亦否認有背信犯
    行，辯稱：
(一)被告交付予劉又誠之商品介紹文件，全無記載「獲利保證」
    、「機械性交易」等字句，原判決所為之事實認定顯屬錯誤
    。
(二)劉又誠自本案偵審開始，即堅決否認曾對告訴人為保證獲利
    行為，且被告從未與告訴人等接觸乙節亦經原審判決確認，
    被告自不可能對告訴人等為獲利保證；何況告訴人等所簽署
    開戶文件中之風險預告書，已明示投資風險；以及告訴人皆
    有一定之社經地位或長期投之經驗，足證被告或劉又誠未對
    告訴人為任何保證獲利之行為。再就告訴人等所實際收到之
    對帳單內容觀之(上證22、23、24號)，均呈現長期虧損，更
    證被告確無保證獲利。原判決關於被告與劉又誠之間如何對
    林麗姬等人為「保證獲利」及「誇大、偏頗」之「犯意聯絡
    」及「行為分擔」，全以臆測方法為相關事實之推論，顯然
    違反證據裁判原則及罪疑惟輕原則。
(三)被告交付予劉又誠之「合約規約」、「價差套利」、「EXCE
    L 統計表」三份文件均無涉及偽造之問題。因「價差套利」
    、「EXCEL 統計表」二份文件並未出現富邦期貨公司之字眼
    ，被告既未捏造富邦期貨公司名義加以製作，其本對此二份
    文件有製作之權，依最高法院31年上字第2124號判例意旨，
    被告既有製作之權，即無涉偽造之問題；至於「合約規約」
    僅係被告重繕富邦公司所提供之制式文件，亦無偽造之問題
    。
(四)被告交付予劉又誠之「合約規約」等商品文件，並無涉及任
    何誇大、偏頗之內容，於期貨交易實務上亦有多間公司有相
    同之資訊說明。其中「合約規格」係重繕富邦公司所提供之
    合約規格，且內容係與臺灣期貨交易交易所所訂契約規格相
    同之制式文件；「價差套利」則是一般期貨交易既存之模式
    ，不僅可自坊間書籍說明查知 (上證25、26號) ，且與一般
    期貨公司網頁上所載資訊內容相符 (上證1、8、9號)；至於
    「EXCEL 統計表」則係依據過去交易紀錄之統計內容而已 (
    上證1、10號)。
(五)期貨交易法第63條第6 款既將「宣傳」即「散布」二者並列
    ，則該條所謂宣傳之行為，當必須與散布所要求之行為程度
    相同，即須置於不特定多數人或特定多數人得觀賞、瀏覽之
    狀態下，始足當之。本案劉又誠至多僅係將被告交付之「合
    約規約」等文件交付予林麗姬等少數「特定客戶」，即不該
    當於該款所稱「宣傳」或「散布」之構成要件，則與劉又誠
    無犯意聯絡及行為分擔之被告，更無與其共犯期貨交易法第
    63條第6款罪名之可能。
(六)告訴人等於簽約開戶時，幾乎未曾看過被告提供予劉又誠參
    考之「價差套利」等文件，故被告無從對之為誇大、偏頗之
    宣傳。
(七)被告犯罪後態度良好，且無前科，亦無再犯之虞，懇請就被
    告已認罪之部份，從輕量刑云云。
    辯護人則為林雅君辯護稱：
(一)關於保證獲利部分，林雅君以證人身分證述清楚，他從來沒
    有見過六位告訴人，就劉又誠如何對客戶說，林雅君完全不
    知道，關於下單也沒有直接跟告訴人聯繫及見面，無從對告
    訴人為保證。劉又誠有沒有對告訴人保證部分，劉又誠也表
    示沒有，在劉又誠沒有說，林雅君也不知道劉又誠如何對告
    訴人說的情況下，如何有犯意聯絡及行為分擔，原審判決恐
    有誤解。
(二)誇大偏頗部分，據本院函詢期交所回函，及林雅君也表示，
    可知資料都是依照期交所公布資料、書籍、富邦期貨內部資
    料整理出來的，並沒有涉及任何誇大偏頗的問題，原審判決
    認定有誤。
(三)期交法112條第5款部分，以林雅君的立場，當初可能是公司
    同事有人這樣做，被告不清楚法令，所以才幫客戶操作，是
    依照代理人的指示做這樣的事情，與法令要件不符合，但本
    條規定主要是處罰期貨經理事業，被告是受僱人，是否有此
    規定的適用，請予審酌。
(四)林雅君變更地址涉及偽造文書部分、不實交易報告部分林雅
    君於原審均已經認罪，犯後有悔意，請庭上審酌等語。
二、訊據被告劉又誠矢口否認犯罪，辯稱：
(一)被告劉又誠自始不知林雅君未依價差套利方式操作，亦未有
    證據證明被告知悉。又被告對林雅君違法代客操作全無知悉
    ，林雅君就被告如何與林麗姬等人為期貨交易之介紹亦全然
    不知，是被告與林雅君對彼此之行為皆無認識，難謂有犯意
    聯絡、行為分擔，自無成立期貨交易法第63條第2、6款共同
    正犯之可能。
(二)被告未對林麗姬等6 人為獲利保證，原判決就被告確有對客
    戶保證獲利之認定，不知引何依據？又依林麗姬等人之證詞
    及被告交付予林麗姬等人之文件，尚無從認定被告有向渠等
    為獲利之保證，即無期貨交易法第63條第2 款之構成要件該
    當。
(三)被告任曾任職於富邦銀行金融服務部、瑞士銀行研究員，所
    專職者為股市並非期貨；原判決以被告斷無不知之理，輕信
    林雅君係難以置信，認定被告有未必故意，然就如何合致未
    必故意之要件，尚未說明清楚。
(四)被告不具期貨交易法第63條之身分要件，自不能以同條規定
    相繩，原審遽為被告成立上開犯罪之論斷，尚嫌有誤。
(五)被告亦無為期貨交易法第63條第6 款之誇大、不實資訊之宣
    傳或散佈之行為：
  1.私人間訊息交流，非欲使不特定多數人知悉之行為，尚非上
    開法律所欲處罰之行為，被告僅持上開文件向林麗姬等6 特
    定人士為個別說明、介紹，未有向不特定多數人散佈之行為
    ，自與期貨交易法第63條第6款之構成要件不符。
  2.原審以林雅君所製作之「富邦期貨交易股份有限公司合約規
    格」、「風險數據化，由電腦監控」、「機械性交易」與富
    邦期貨交易情況不符，而論上開文件係誇大、不實；然交易
    程式係提供與營業員之參考工具，縱與交易實情不符，不當
    然表示其內容為不實，仍須就其內容是否有誇大或偏頗做審
    酌，逕以上開文件與實際交易情況不符而謂上開文件係屬誇
    大不實，其論理法則顯屬有誤。
  3.縱認林雅君所製作上開文件係屬誇大、不實，因被告並不知
    悉上開文件係林雅君所假造，亦無任何積極證據證明被告知
    悉該等資料為假，因被告未曾就上開文件真實性懷疑，故未
    為查證之行為，其中並無任何注意義務違反或作為義務違反
    ，實無課以被告負查證義務之理由。
    辯護人則為劉又誠辯護稱：
(一)保證獲利部分，我們從來沒有做過保證獲利或零風險的說明
    ，告訴人李伯虎所說沒有太大風險或劉永幹所說低風險、李
    素蕙所稱風險極低等，都足以說明劉又誠在對告訴人解說的
    時候，沒有保證獲利、零風險。就交付給告訴人的資料中，
    有風險預告書的書面資料，告訴人等人均長期從事金融事業
    ，有上市櫃公司董事長及長期投資者，對於金融交易商品應
    該知悉，被告也沒有對告訴人保證獲利零風險的說明。
(二)誇大不實的資料，並不是由劉又誠製作，而是由林雅君交付
    給劉又誠，林雅君也證稱這些文件資料，是富邦公司制式文
    件，或參酌其他書籍資料而製作的，而這些資料內容都是真
    實的。縱使有部分與事實不符沒有實際操作，也是執行面的
    事情，而且林雅君也沒有對何誇大不實告知劉又誠。
(三)期交法63條也是針對不特定多數人，被告是個別拿給告訴人
    說明，並沒有做如63條誇大不實，被告所為與該條構成要件
    並不相同。
(四)當劉又誠把資料交付給林雅君後，所有的操作執行都是林雅
    君處理，如劉又誠所言，只有林麗姬部分有授權，但是授權
    只是拿資料，如何操作並沒有授權，在交易過程中，以當初
    林雅君告訴劉又誠他們公司如何處理，就是如何處理，以劉
    又誠的角度只能事後掌握帳單及資料。林雅君也表示剛開始
    有做摩台指跟台指期的對作，後來只有做台指，這部分劉又
    誠也不知道。富邦的制度是早上操作後下午告知客戶，這是
    富邦與員工的模式，富邦這樣操作，被告也不會認為是違法
    的，至於因為無法通知而沒有告知，但劉又誠也認為是可以
    從報表得知狀況的，後來的報表不實，林雅君也表示沒有告
    知劉又誠，所以劉又誠無法掌控林雅君操作的風險，也無從
    預先告知告訴人。
(五)劉又誠與林雅君因為期交法63條是身分犯，劉又誠不具期貨
    交易員身分，原審認為劉又誠是共同正犯科以刑罰，但是就
    林雅君及劉又誠所言及告訴人所言，交付資料也是由劉又誠
    找告訴人，告訴人要知道資料也是找劉又誠，劉又誠不知道
    林雅君如何操作，告訴人也表示是事後才知道這些問題，假
    設二人有共犯關係，林雅君變更地址一定會告訴劉又誠，而
    且excel 報表不實的部分，林雅君也會告知劉又誠共同掩飾
    犯行，但劉又誠對這些部分完全不知悉，因此在本案，林雅
    君不是只有隱瞞告訴人，連劉又誠的部分都隱瞞，因此被告
    二人並沒有犯意聯絡及行為分擔，被告二人不是共同正犯，
    請求撤銷原判。
(六)期交法112條部分，1-6款的行為主體都是針對公司，被告是
    否有112條第5款適用，請予斟酌。
三、經查：
(一)有罪部分：
  1.被告林雅君行使偽造私文書及違反期貨交易法第108條第1項
    從事期貨交易，不得有虛偽、詐欺、隱匿或其他足生交易人
    誤信之行為部分：
    查林雅君於操作失利造成虧損後，擅自影印、剪貼客戶之印
    文及署名，偽填「富邦期貨公司客戶變更申請書」，變更客
    戶聯絡地址，並製作不實之EXCEL 損益報表，直接以郵寄或
    傳真方式交予客戶，或以相同方式交予不知情之劉又誠（詳
    下述）以轉交給客戶，致林麗姬等客戶無法按期收到富邦期
    貨公司寄發之真實月對帳單及每日買賣報告書等文件，無從
    得悉真實投資損益結果，從而誤信林雅君與劉又誠等所傳遞
    予渠等之投資均有獲利之錯誤訊息等情，已經林雅君於原審
    及本院審理時坦承不諱（原審卷 (一)第35 頁；本院100年3
    月1 日審判筆錄第41頁），並據證人林麗姬、李柏虎、劉永
    幹、盧秀霓、孫洪業、李素蕙等人於偵、審中指證歷歷，復
    有林麗姬、李伯虎、李素蕙、劉永幹、盧秀霓、孫洪業等人
    於富邦期貨公司之開戶資料影本、連絡地址資料變更申請書
    影本、林雅君製作之不實EXCEL 損益報表等附卷（調查局證
    據卷 (一) ）可稽，足證林雅君上開自白與事實相符，本部
    分之犯行事證明確，洵堪認定。
  2.被告林雅君、劉又誠共犯期貨交易法第63條第6款、第116條
    第1 款（對客戶為誇大、偏頗之宣傳）及共同違反期貨交易
    法第82條第1 項、第112條第5款，未經許可，擅自經營期貨
    經理事業部分：
   (1)林雅君事先依據臺灣及新加坡兩地之期貨交易所成交資訊
      ，自行整理製作「合約規格」、「價差套利」文件，並模
      擬「台指期」、「摩台指」價差交易情況，製作買賣之EX
      CEL 報表，向劉又誠為解說並約定佣金後，交由劉又誠持
      向被害人林麗姬、李伯虎、劉永幹、盧秀霓、孫洪業及李
      素蕙等人推銷價差套利之期貨商品，推由劉又誠向林麗姬
      等人訛稱前揭期貨商品係套利商品，以「電腦程式監控，
      精確掌握即時進場、出場時機」、「沒有套利空間也不會
      操作，亦不會產生虧損」等誇大、偏頗之宣傳，致該等客
      戶誤信為真，而同意開戶投資，全權委託劉又誠代為操作
      期貨價差交易乙節，業據證人林麗姬等人於調查、偵查及
      審理中證述明確，且與林雅君、劉又誠之供述大致相符（
      林雅君於調查局接受詢問前，已經明確告知有刑事訴訟法
      第95條第2、3、4 款之權利，其供述具有任意性，並未有
      不當取供之情形，是以雖林雅君於本院審理時，否認其於
      調查局之供述，或稱不記得，惟本院認林雅君於調查局之
      供訴，不僅距事實發生時間上較近，記憶較清晰，且與共
      犯劉又誠及證人林麗姬等人之陳述大致相符，應認為具有
      較可信之特別情況），並有臺灣期貨交易所製作之「富邦
      期貨股份有限公司選案查核報告」、富邦期貨公司檢送林
      麗姬等人之手續費收入統計表、相關業績獎金統計表等附
      卷可稽（原審卷(四)全部、原審卷(二)第91-94 頁），此
      部分事實堪信為真實，被告及證人筆錄分述如下：
    被告劉又誠於調查局供稱：「 (問：你與林雅君認識及交
      往詳情？)93 年2、3月間，我於富邦銀行任職期間，經由
      富邦銀行同事認識林雅君，當時林雅君已在富邦期貨公司
      工作3、4年，並向我表示介紹客戶至富邦期貨公司開戶，
      以新加坡摩台指及國內台指期價差套利方式買賣期貨，可
      以穩定獲利，本金虧損機率不大，且我介紹客戶，可以抽
      取佣金」、「我有向林麗姬等7 人說明，富邦期貨公司投
      資買賣期貨的操作方式，是利用新加坡摩台指期貨及國內
      台指期，因不同國境所產生價差時，同時佈建多、空鎖單
      ，將價差鎖定以求投資獲利，『沒有套利空間也不會操作
      ，亦不會產生虧損』，前述投資操作方式是林雅君告知我
      ，我再向客戶轉達的，當時向客戶說明前述投資手法時，
      我有提供林雅君交給我的『富邦期貨公司合約規格』、『
      價差套利』、『程式交易統計表』、『價差套利策略』及
      林雅君過去買賣期貨績效表等資料給前述客戶輔助說明。
      」、「…林雅君所提供的資料中顯示，他4 年的操作績效
      都是賺錢的，且我也向李伯虎表示，若沒有套利空間也不
      會操作，就不會有損失，這也是林雅君跟我說的」、「林
      雅君每月15日會將佣金轉給我設於富邦銀行安和分行及國
      泰世華商業銀行營業部000000000000 帳戶。」、「 ( 問
      ：你介紹林麗姬等7 人開戶並由林雅君代操之期貨帳戶，
      共收取若干佣金？)1,400 萬左右」（調查局證據卷 (一)
      ，第40、41頁、第41頁背、第44頁背）；偵查時供稱：「
      (問：你如何介紹商品內容？)是大台指和摩台指，一邊作
      多一邊作空，等價格波動回到正常價格時，會有一點套利
      空間，一個月會做一次或二次，報酬率約百分之1到2，不
      是每個月都有機會。」 (95年偵字第18331偵查卷第35頁)
      等語。
    被告林雅君於調查局供稱：「93年初…，當時劉恩齊即與
      我協定，由我負責操作林麗姬期貨帳戶。」、「 (問：富
      邦期貨公司是否允許營業員幫客戶代操？)不允許」、「.
      .. 客戶如入金300萬元，我即每月退給劉恩齊1 萬6000元
      至1 萬8000元…。公司每月15日會將獎金匯至我設於富邦
      銀行襄陽分行帳戶，我則利用前述銀行帳戶，隨即以 ATM
      方式，將劉恩齊佣金轉給劉恩齊設於富邦銀行敦南分行及
      國泰世華銀行帳戶。」、「... 當時劉恩齊開戶時告訴我
      ，他告訴這些客戶是依據台指期及摩台指價差操作來獲利
      ，當時買賣台指期可以使用網路下單方式操作，但買賣摩
      台指必須客戶以電話或當面向營業員下單，因為林麗姬等
      7 人期貨帳戶一開始下單交易就沒有回報客戶，我也沒有
      依據前述價差套利方式操作，所以當劉恩齊要求我製作每
      月期貨交易及累積盈虧報表給客戶看時，我為了掩飾前述
      沒有依約使用價差操作，所以就以模擬方式，製作所謂價
      差報表給劉恩齊客戶看。」（調查局證據卷 (一) 第14頁
      背、第15頁背、第16頁背、第17頁）、「當時富邦期貨確
      實有一套電腦交易程式，可以顯示買賣時機，但我有向劉
      恩齊說明『該電腦交易程式僅限於台指期貨交易，不包括
      摩根台指期之交易。』」、「 (問：劉恩齊95年6 月14日
      於本處供稱「…，林雅君所提供的資料中顯示，他4 年的
      操作績效都是賺錢的，且我也向李伯虎表示，若沒有套利
      空間也不會操作，就不會有損失，這也是林雅君跟我說的
      」) 我確實有跟劉恩齊做此表示，但我沒有告訴劉恩齊從
      事前述期貨交易會保證獲利，至於劉恩齊如何跟客戶講的
      我就不知道了。」、「…但是劉恩齊確實有參與期貨買賣
      ，他會要求我盡量下單，且林麗姬開戶後他幾乎每天都會
      跟我聯繫。所有下單之價量都是我自行決定的，劉恩齊雖
      曾指示我下單之價量，但是我都沒有接受，之後劉恩齊就
      是要我多下單就好了。」、「 (問：你於本處供稱，你以
      客戶之出生年月日設定網路下單密碼，並先後以富邦期貨
      公司及自有之電腦，替客戶下單從事期貨交易，劉恩齊是
      否知情？) 劉恩齊知道我替客戶下單的方式，因為他知道
      林麗姬等7人都是由我自行下單的。」（調查局證據卷(一
      )第35、36頁、第36頁背）；於偵查中供稱：「(問：富邦
      期貨是否允許營業員全權代操？) 明文規定是不可以，我
      也知道不可以。」、「 (問：客戶有用電話委託你買賣新
      加坡的摩台指？) 沒有，因為之前劉恩齊就告訴我由我全
      權決定。」(95年偵字第18331偵查卷第45、71頁)等語。
    證人林麗姬於調查局陳述：「劉恩齊提供給我的上述合約
      規格文件中記載，『利用它們（台指期、摩台指、台電指
      、台金指等相關指數期貨）在某個時點，相對價值產生偏
      差時，則可以買進相對被低估的期指，並同時放空相對被
      高估的期指，待其趨向對合值時，並同時沖銷，賺取此價
      差所隱含的利潤…』」（95年他字第1281號偵查卷，第 2
      頁背）、於原審審理時證稱：「「…，他說是用基金的方
      式，他說再怎樣也比放在銀行作定存好，根據他們過去的
      績效，每個月大概有百分之一到二的獲利，一年保守估計
      有百分之八到十的獲利。…風險就是電腦設定的百分之三
      ，就是我跟電腦約定的停損點。…他介紹這個商品完全是
      用電腦去做勾稽，去賺差價，一天下來可能很多筆交易，
      交易過程中萬一有停損，他問我可以接受百分之多少的停
      損點，我說百分之三，超過百分之三電腦就會自動停止交
      易，不要做了。…他解釋說他們在槓桿原理押的是摩台指
      及台指期，他的獲利是賺中間的差價。」（原審96年8 月
      23 日審判筆錄第4、5頁）等語。
    證人李伯虎於調查局陳述：「...93 年6、7月間，他當面
      向我推薦台指期及摩台指的期貨產品，並向我表示是利用
      做多與作空來賺取差價，他保證每個月有1%的利潤，而且
      沒有任何風險…，我覺得沒有風險且有固定獲利符合我投
      資的期望，所以我就答應他的要求，從事期貨產品的投資
      。」、「…我記得事後曾向劉恩齊提出投資期貨的風險質
      疑，但他一再地向我表示沒問題，我因為相信劉恩齊的專
      業能力，所以沒再多問。」 (調查局證據卷 (一)第65、6
      6頁)；於偵查時證稱「「…他告訴我是用電腦程式去操作
      ，我主觀上認為也是找他，他會打電話告訴我這個月我賺
      多少錢。我陸續有增加投資，後來劉恩齊告訴我說我的營
      業員是林雅君，他有給我一張名片，在此之前我的交易都
      沒問題。」 (95年偵字第18331偵查卷第26頁)；於原審審
      理時證稱：「他介紹說是以台指及新加坡期指，一邊作多
      ，一邊作空，他保證每個月獲利百分之一。…他說是由電
      腦程式操作下單，由電腦決定作多、作空，每個月作一趟
      ，不是每天做的。…他告訴我一邊作多，一邊作空，不會
      有太大風險。…照被告劉恩齊說法，假設台指比較高，新
      加坡期指比較低時，就有機會賺到套利的機會。經由電腦
      程式，一邊高，一邊低的時間很短，經由電腦操作，就有
      機會作套利的機會，每個月可能只有作一次，不是每天作
      。他說期貨公司有資料庫及程式可以自動操作，詳細的操
      作我不了解。」（原審96年10月18日審判筆錄第4、5、11
      、12頁）等語。
    證人孫洪業於調查局陳述：「「大約在94年4、5月間我任
      職同公司的同事劉永幹，介紹在瑞銀證券任職的劉恩齊給
      我認識，當時劉恩齊向我介紹一個產品，這個產品是依據
      期貨的摩台指數及臺灣加權指數的空單、多單來進行鎖定
      交易，這個產品雖然獲利不高，但不會產生虧損…。」（
      調查局證據卷(一)第79頁背）；於原審審理時證稱：「「
      他跟我介紹一個產品，我不知道是什麼產品，拿了一些EX
      CEL檔案，有台指期及摩台指，會有穩定收入。(劉恩齊當
      時介紹台指期及摩台指商品) 一個是多單，一個空單，有
      變化時，會有收斂，會有固定的盈餘，我也不清楚那是什
      麼。…他介紹商品一年收入有百分之八，因為他是UBS 職
      員，覺得他們不會騙人，當時我不知道什麼叫期貨，我從
      來沒有接觸過期貨，我一直以為是他們公司的產品。…他
      告訴我沒有風險。…他只是拿EXCEL 檔案給我。…我不認
      為他介紹一個商品，他只是告訴我一個操作的情形。…他
      告訴我這個東西有摩台指及期指的價差，有年息百分之八
      ，因為被告劉恩齊告訴我絕對不會虧損…。」（原審96年
      8月23日審判筆錄第26-28）等語。
    證人劉永幹於調查局陳述：「... 劉恩齊向我表示這是低
      風險的投資，透過買空與賣空來賺去價差，每年可以有8%
      ~10%的獲利，當時他還有提供『套利』操作的書面資料給
      我參考…。」（調查局證據卷(一)第90頁背）；於原審審
      理時證稱：「他說這是很保守的商品，年獲利約百分之八
      到十，他還說一個月最多作1到2 次，機會難得。」(原審
      96年8月23審判筆錄第13頁)等語。
    證人盧秀霓於調查局陳述：「當初是我先生說因為我有閒
      錢，所以就幫劉恩齊開戶做業績，之後再伺機找機會下單
      投資。」（調查局證據卷 (一) 第71頁）；於原審審理時
      證稱：「94年10月28日在台北瑞銀貴賓室開戶，我是為了
      幫被告劉恩齊做業績。( 問：被告劉恩齊是否曾經有介紹
      套利商品？) 沒有，那是我先生認識，叫我幫他做瑞士銀
      行開戶的業績。( 問：被告劉恩齊跟證人劉永幹介紹商品
      時，妳有無在場？)無。」( 原審96年8月23審判筆錄第21
      頁)等語。
    證人李素蕙調查局陳述：「…約在93年年初，劉恩齊向我
      介紹一個投資的商品，內容是期貨保證金交易，方式是以
      同時兩邊從事指數的『買空』、『賣空』來套利，劉恩齊
      並告訴我從事此項投資的風險不大，若沒有進場的機會，
      錢就擺在那，投資就不會虧錢…。」（調查局證據卷(一)
      第94頁背）；於原審審理時證稱：「「…他主要是說這是
      套利的商品，風險極低，是可以從事的商品。... 他說電
      腦針對此商品做設計。」（原審96年10月18審判筆錄第19
      、24頁）等語。
    證人羅君昱於調查局陳述：「本公司嚴格規定營業員不能
      代客操作。」 (調查局證據卷 (一)第8 頁背)；於偵查中
      證述：「 (問：富邦期貨公司並未為主管機關許可經營期
      貨經理業務？)是的不可以全權代操。」(95年偵字第1833
      1偵查卷第68頁)等語。
   (2)綜上，告訴人等之陳述近乎一致，且與林雅君及劉又誠於
      調查局之陳述，大致相符，是其等供述相符部分，堪信為
      真。可知林雅君與劉又誠確實相互約定佣金，明知當時富
      邦期貨之電腦程式僅能監控台指期，無法同時監控摩台指
      ，亦即無法即時顯現價差操作之套利空間，而仍對客戶為
      「電腦程式監控，精確掌握即時進場、出場時機」、「沒
      有套利空間也不會操作，亦不會產生虧損」等誇大、偏頗
      之口頭宣傳；並明知富邦期貨公司未向主管機關申請經營
      期貨經理業務，不得從事全權代客操作，卻仍舊違法全權
      代客操作。林雅君及劉又誠此部分之犯行，事證明確，堪
      予認定。雖被告及其辯護人尚以多數客戶未看過林雅君、
      劉又誠所提供之套利文件、宣傳等同散布，以對多數人為
      之為必要、期貨交易法第112條第5款僅適用於法人，受僱
      人不適用等語置辯；惟本院認定林雅君、劉又誠所為誇大
      、偏頗之宣傳，係由推劉又誠以口頭為之，此有林雅君、
      劉又誠二人之供述及證人林麗姬等人之陳述及證述為依據
      ，與是否看過價差套利文件並無直接關聯；且宣傳係傳述
      某事予他人知曉，並不以對不特定人或特定多數人為必要
      ；又所謂「經營」者應指實際參與經營之人而言，其所經
      營之事業體是否屬於法人之組織、有無經過合法之登記，
      均非所問（最高法院98年台上字第5821號判決意旨參照）
      ，個人當然亦得為經營期貨事業之正犯，被告及其辯護人
      上述所辯均非可採。
(二)論罪科刑：
  1.新舊法比較：
    被告林雅君、劉又誠行為後，刑法部分條文業於94年1月7日
    修正，94年2月2日公佈，於95年7月1 日施行。現行刑法第2
    條第1 項規定：「行為後法律有變更者，適用行為時之法律
    ，但行為後之法律有利於行為人者，適用最有利於行為人之
    法律」，上開規定乃與刑法第一條罪刑法定主義契合，而貫
    徹法律禁止溯及既往原則，係規範行為後法律變更所生新舊
    法律比較適用之準據法，是刑法第2 條本身雖經修正，但刑
    法第2 條既屬適用法律之準據法，本身尚無比較新舊法之問
    題，應一律適用裁判時之現行刑法第2 條規定以決定適用之
    刑罰法律，先予辨明。又本次刑法修正之比較新舊法，應就
    罪刑有關之共犯、未遂犯、想像競合犯、牽連犯、連續犯、
    結合犯、以及累犯加重、自首減輕暨其他法定加減原因（如
    身份加減）與加減例等一切情形，綜其全部罪刑之結果而為
    比較，最高法院95年5 月23日95年度第八次刑事庭會議決議
    可資參照。惟修正後刑法第2條第1項之規定，係規範行為後
    「法律變更」所生新舊法比較適用之準據法，故如新舊法處
    罰之輕重相同，即無比較適用問題，非此條所指之法律有變
    更，若純為文字修正者，更應同此，最高法院95年11月7 日
    95年度第21次刑事庭會議決議參照。茲分述如下：
   (1)共同正犯：被告行為後，刑法第28條、第31條第1 項關於
      共同正犯之規定，將舊法之「實施」修正為「實行」，其
      中「實施」一語，涵蓋陰謀、預備、著手及實行之概念在
      內，其範圍較廣；而「實行」則著重於直接從事構成犯罪
      事實之行為，其範圍較狹，排除陰謀犯、預備犯共同正犯
      ，自屬行為後法律有變更，而非僅屬文字修正，應有新舊
      法比較適用問題，然本案適用新法對被告並未較有利，應
      適用修正前舊法關於共同正犯之規定。（最高法院96年度
      台上字第395、934、1323號判決、本院暨所屬法院96年度
      法律座談會決議亦同此意旨）
   (2)連續犯：被告行為後，新法業已刪除連續犯之規定，此刪
      除雖非犯罪構成要件之變更，但顯已影響行為人刑罰之法
      律效果，自屬法律有變更，比較新舊法結果，被告之行為
      時法律，較有利於被告。
   (3)牽連犯：刑法修正後，已刪除第55條後段牽連犯之規定，
      此項刪除雖非犯罪構成要件之變更，但將使得被告所犯具
      有方法、目的之牽連關係的二罪均須予分別論罪、併合處
      罰，由以一罪論變成以二罪論，再定其應執行刑，顯已影
      響行為人刑罰之法律效果，自屬法律已有變更，經比較新
      舊法之結果，以被告行為時之舊法即採牽連犯之規定論處
      較為有利於被告。
   (4)罰金：修正前刑法第33條第5款規定：「罰金：（銀元）1
      元以上。」經依現行法規所定貨幣單位折算新臺幣條例第
      2條規定折算後，上開罰金刑之最低數額為新臺幣3元，而
      修正後刑法第33條第5款則規定：「罰金：新臺幣1千元以
      上，以百元計算之」，即修正後之罰金刑最低數額，已提
      高為新臺幣1 千元，比較新舊法適用結果，此部分以舊法
      較有利於被告。
   (5)綜合以上新舊法比較適用之結果，應以修正前之刑法規定
      對本案被告較為有利，故本案一體適用修正前之刑法規定
      對被告為論罪科刑。
  2.按期貨交易法第112條第5款處罰之未經許可，擅自經營期貨
    經理事業，其所謂「經營」者應指實際參與經營之人而言，
    並不以經營營運而享有決策權力之負責人為限，亦不以所經
    營之事業體係屬法人之組織為必要。從而縱非具有決策權或
    參與決策形成之人，倘與該享有決策權力之人，基於共同之
    決意，並實際參與上開事業之經營，即應共同負其刑事責任
    。又所謂「期貨經理事業」，指經營接受特定人委任，對委
    任人之委託交易資金，就有關期貨交易為分析、判斷，並基
    於該分析判斷，為委任人執行期貨交易之業務者；「接受特
    定人委任從事全權委託期貨交易業務」即為經營期貨經理事
    業，期貨經理事業設置標準第2 條、期貨經理事業管理規則
    第2條第1款分別定有明文。且刑法上所謂業務，係以事實上
    執行業務者為標準，指以反覆同種類之行為為目的之社會的
    活動而言；執行此項業務，縱令欠缺形式上之條件，仍無礙
    於業務之性質。因此不論該事業是否「專營」，亦不問經營
    是否需達「一定之規模」，均無礙其成立，否則，如以兼營
    或分時、分地接受特定人委託之方式經營，將出現管理及規
    範上之漏洞，反而無法有效達成立法管理期貨經理事業之目
    的，故所謂特定人委任，自不以接受多數人委託為必要。又
    該條款之罪既稱「經營事業」，性質上自係反覆同種類之業
    務行為為必要，被告等反覆之經營行為均應僅包括的成立一
    罪。
  3.核被告林雅君、劉又誠未經許可，共同接受林麗姬等人之全
    權委託，代客操作期貨交易，係違反期貨交易法第82 條第1
    項之規定，而犯同法第112條第5款之未經許可擅自經營期貨
    經理事業罪（此部分檢察官已於起訴事實中敘明，惟起訴書
    漏引法條；原判決事實欄中亦已敘明，惟理由欄漏未論並
    漏引法條）。被告林雅君、劉又誠二人多次以誇大、偏頗之
    宣傳手法吸引林麗姬等人開戶，係違反期貨交易法第63條第
    6 款之罪，應依同法第116條第1 款規定處罰(劉又誠雖無期
    貨業務員身分，但依刑法第31條第1項規定，仍為正犯)。被
    告林雅君於操作失利後，再以偽造文書之方式變更證人林麗
    姬等人之地址、製作虛偽不實之交易報告之方式掩飾虧損，
    誘使客戶持續加碼投資，係違反期貨交易法第108條第1項規
    定，觸犯同法第112條第7款罪名及刑法第216條、第210條之
    偽造私文書罪。被告林雅君、劉又誠二人就所犯違反期貨交
    易法第112條第5款、第116條第1款之罪，有犯意聯絡與行為
    之分擔，均為共同正犯。被告林雅君、劉又誠多次違反期貨
    交易法第116條第1項第1 款犯行；被告林雅君多次違反期貨
    交易法第112條第7款犯行及刑法第216條、第210條之犯行，
    均係時間緊接，觸犯相同構成要件之罪，顯係基於概括犯意
    反覆為之，均應依修正前刑法第56條連續犯規定論以一罪，
    並加重其刑。被告林雅君所犯違反期貨交易法第116條第1款
    、第112條第5 款、第7款及刑法第216條、210條等罪間，有
    方法與結果之牽連犯關係，應依修正前刑法第55條後段規定
    ，從一重以期貨交易法第112條第5款之罪處斷。被告劉又誠
    所犯違反期貨交易法第116條第1款及第112條第5款二罪，有
    方法與結果之牽連犯關係，應依修正前刑法第55條後段規定
    ，從一重以期貨交易法第112條第5款之罪處斷。
  4.原判決認林雅君連續犯期貨交易法第112條第7款之妨害期貨
    交易罪；劉又誠共同連續犯期貨交易法第116條第1款之非法
    執行業務罪，固非無見；惟原判決理由就林雅君與劉又誠未
    經許可，擅自經營期貨經理事業部分漏未論及引用法條，
    容有違誤；又林雅君自行製作之「富邦期貨股份有限公司合
    約規格」，僅係敘述各種期貨交易之契約規格，與臺灣證券
    交易所所公佈之「股價指數期貨契約規格」並無差異，雖文
    件上載明「富邦期貨股份有限公司合約規格」，惟既與市場
    上之期貨交易契約規格相符，即無生損害於公眾或他人之虞
    ，原審誤認係偽造（此部分原審僅事實欄有提及，理由欄內
    並未論罪），亦有不當；另本院認林雅君、劉又誠共同對客
    戶之宣傳手法，僅屬誇大、偏頗，未達保證獲利程度（詳下
    述），原判決認定渠等對客戶為獲利之保證，亦有未合。是
    被告等提起上訴，雖無理由；惟原判決既有上開無可維持之
    瑕疵，自應由本院予以撤銷改判。
  5.爰審酌被告林雅君貪圖高額績效獎金，商請非富邦期貨員工
    亦無期貨業務員資格之被告劉又誠，以誇大、偏頗之宣傳手
    法在外攬客；又違法辦理開戶手續後，共同擅自非法經營期
    貨經理事業，破壞社會金融秩序；林雅君甚至於操作產生虧
    損之初，為避免告訴人等收回投資資金，竟無視法律存在而
    擅自變更客戶連絡地址及交易對帳單，用以隱匿期貨交易失
    利之事實致使損害日趨擴大終至不可收拾；再衡量渠等所得
    利益、及因操作失利所造成告訴人等之損失非輕；二人迄審
    理終結止，對各該客戶之損害，始終未能主動彌補；另審酌
    被告二人各自分擔參與之行為、智識程度及生活狀況等一切
    情狀，仍分別量處有期徒刑3年及1年7 月，以示儆懲。又如
    附表編號一至七所示偽造之印文、署押，應依刑法第219 條
    規定宣告沒收。
(三)不另為無罪諭知部分：
  1.公訴意旨認被告林雅君、劉又誠尚涉犯期貨交易法第63條第
    2款為獲利之保證部分：
    雖檢察官認為被告林雅君、劉又誠於向客戶推銷商品時，尚
    違反期貨交易法第63條第2 款規定，對客戶為獲利之保證；
    惟本院審酌林麗姬等人前揭陳述及證述中併有提及：林麗
    姬：「他問我可以接受百分之多少的停損點，我說百分之三
    」、李伯虎：「他告訴我一邊作多，一邊作空，不會有太
    大風險」、劉永幹：「劉恩齊向我表示這是低風險的投資
    」、盧秀霓：「被告劉恩齊跟劉永幹介紹商品時，伊未在
    場」、李素蕙：「他主要是說這是套利的商品，風險極低
    」等語，可知除孫洪業外，劉又誠皆有向客戶提及此項投資
    之風險（盧秀霓則是未在場聽劉又誠介紹商品，劉又誠當無
    可能對其為保證獲利），僅是用「電腦程式監控，精確掌握
    即時進場、出場時機」、「沒有套利空間也不會操作，亦不
    會產生虧損」等誇大、偏頗之口頭宣傳，讓客戶誤以風險極
    低，或可以避開風險，尚難認已達保證一定獲利之程度。再
    者，期貨、股票等金融商品之買賣本具有相當高之風險，常
    會因市場行情、價格波動等因素，而大幅影響交易結果，此
    屬具通常智識程度之成年人所能理解範疇；林麗姬等人開戶
    投資時皆為40歲以上之成年人，並非全無社會經驗之人，對
    於上情應足正確理解；又依卷附林麗姬等人所簽立富邦期貨
    公司開戶文件，其內均附有「風險預告書」，說明「期貨交
    易具低保證金之高度財務槓桿特性，在可能產生極大利潤的
    同時也可能產生極大的損失... 。」等期貨交易風險。是本
    院認林雅君、劉又誠上開所為，並非為獲利之保證，僅是以
    誇大、偏頗之口頭宣傳，使客戶誤以為可以避開風險，尚未
    達保證一定獲利之程度，檢察官此部分之認定，容有違誤；
    惟因與前述本院認定有罪部分有實質上一罪關係，爰不另為
    無罪之諭知。
  2.公訴意旨認被告林雅君對富邦期貨公司尚涉犯刑法背信罪部
    分：
    按刑法第342 條之背信罪，以「為他人處理事務而違背其
      任務之行為」，為構成要件之一，公司之職員，對其公司
      之任何事務，並非皆屬其處理之事務，必在其職務範圍內
      ，受公司之委任處理具體之事務者，始屬其處理之事務。
      （最高法院28年上字第178號判例、76年台上字第5510 號
      判決意旨參照）
    公訴意旨認為被告林雅君涉犯背信罪嫌，無非係以「被告
      林雅君身為富邦期貨公司之營業員，竟為貪圖高額績效獎
      金，商請非富邦期貨員工亦無期貨業務員資格之被告劉恩
      齊在外攬客，不依公司規定辦理開戶手續，全權代客操作
      ，招致重大損失」為論據（參見起訴書第11頁）。惟查，
      富邦期貨公司於當時並未向主管機關申請期貨經理業務，
      本不得全權代客操作，已經證人羅君昱於偵查中證述：「
      ( 問：富邦期貨公司並未為主管機關許可經營期貨經理業
      務？)是的不可以全權代操。」 (95年偵字第18331偵查卷
      第68頁) 明確，林雅君既為富邦期貨公司業務員，經營期
      貨經理事業自非其職務範圍內行為，自與刑法上背信罪之
      構成要件不符，檢察官此部分所指尚屬無據；惟檢察官認
      此部分行為與前揭本院認有罪之違反期貨交易法部分行為
      ，係裁判上一罪關係，爰不另為無罪之諭知。
  3.公訴意旨認被告劉又誠尚共同涉犯期貨交易法及刑法第 112
    條第7款行使偽造私文書罪嫌部分：
   (1)被告林雅君因操作失利，虧損累累，為避免真實交易之月
      對帳單及買賣報告書送達客戶，致前開操作失利情形曝光
      ，遂與劉又誠共謀，擅自影印剪貼客戶之印文及署名，偽
      填「富邦期貨公司客戶變更申請書」，變更客戶地址，並
      偽造不實之富邦期貨公司月對帳單及EXCEL 規格之買賣報
      告書，因認被告劉又誠此部分犯行，尚涉有違反期貨交易
      法第108條第1項規定，觸犯同法第112條第7款罪名及刑法
      第216條、第210條之行使偽造私文書罪嫌。惟本院查：劉
      又誠固因貪圖仲介後每月可分得之高額佣金，致介紹並協
      助辦理被害人林麗姬等人開戶手續，而委由林雅君代客操
      作，然有關期貨之投資是否必然失利且造成鉅額虧損之結
      果，劉又誠則未必知悉，此參酌林雅君於調查局所供稱：
      「(問：劉恩齊何時知道林麗姬等7人期貨帳戶有巨額虧損
      ？)約94年12月。」(調查局證據卷(一)第17頁背) 即明。
      而94年12月間即係被害人林麗姬開始查詢其帳戶並發現虧
      損之時間，亦為本案件遭揭發之時，是劉又誠辯稱係直至
      案發前始知投資金額有鉅大虧損，的屬真實。又劉又誠固
      有交待林雅君不要再寄送對帳單、買賣報告書等資料給客
      戶，然並未要求或同意林雅君擅自以變造之影印剪貼手法
      ，偽填「變更地址申請書」，業據劉又誠於原審審理中供
      稱：「我只是告訴被告林雅君說證人林麗姬常在上海，所
      以帳單不用每個月寄，等他回臺灣一次給他，所以與更改
      地址無關，我沒有叫被告林雅君更改地址」等語明確（參
      見原審96年8 月23日審判筆錄），且經林雅君證稱：「確
      實是被告劉恩齊告訴我，客戶不想收到帳單，他沒有叫我
      變更地址，也沒有說要親自領取，只有說客戶不想收到對
      帳單」（參見原審97年5 月21日審判筆錄）等語相符。是
      林雅君以影印剪貼等手法，偽填「變更地址申請書」及寄
      送偽造之對帳單等行為，均係林雅君單方之起意，並非與
      劉又誠共謀，此種犯意與行為均非劉又誠所能預期或有所
      認識，亦無何行為分擔，自應由林雅君個人負責，與劉又
      誠無關，檢察官此部分所指尚屬無據；惟本院認此部分若
      有罪，將與劉又誠上揭違反期貨交易法有罪部分，成立裁
      判上一罪關係，爰亦不另為無罪之諭知。
據上論斷，應依刑事訴訟法第369條第1項前段、第364條、第299
條第1項前段，期貨交易法第63條第6款、第82條第1項、第108條
第1項、第112條第5款、第7款、第116條第1款，刑法第11條前段
、第2條第1項前段、第216條、第210條、第219條，修正前刑法
第28條、第31條第1項、第56條、第55條，判決如主文。
本案經檢察官田炳麟到庭執行職務。
中    華    民    國    100    年    3    月    22    日
                  刑事第十四庭審判長法  官  陳志洋
                                    法  官  謝靜慧
                                    法  官  梁耀鑌
以上正本證明與原本無異。
如不服本判決，應於收受送達後十日內向本院提出上訴書狀，其
未敘述上訴之理由者並得於提起上訴後十日內向本院補提理由書
（均須按他造當事人之人數附繕本）「切勿逕送上級法院」。
                                    書記官  莊淑茹
中    華    民    國    100    年    3    月    22    日
附表：
┌──┬───────────┬─────────────┐
│編號│      偽造文件        │         所在卷宗         │
├──┼───────────┼─────────────┤
│ 1  │林麗姬之93.7.20富邦期 │法務部調查局台北市調查處證│
│    │貨公司資料變更申請書1 │據卷二第220頁             │
│    │紙（含偽造印文1枚）。 │                          │
│    │                      │                          │
├──┼───────────┼─────────────┤
│ 2  │林麗姬之93.10.21富邦期│法務部調查局台北市調查處證│
│    │貨公司資料變更申請書1 │據卷二第220反頁           │
│    │紙（含偽造署押1枚、印 │                          │
│    │文2枚）。             │                          │
├──┼───────────┼─────────────┤
│ 3  │林麗姬之94.4.29富邦期 │法務部調查局台北市調查處證│
│    │貨公司資料變更申請書1 │據卷二第221頁             │
│    │紙（含偽造署押一枚、印│                          │
│    │文二枚）。            │                          │
├──┼───────────┼─────────────┤
│ 4  │林麗姬之94.7.8富邦期貨│法務部調查局台北市調查處證│
│    │公司資料變更申請書1紙 │據卷二第221反頁           │
│    │（含偽造署押1枚、印文 │                          │
│    │3枚）。               │                          │
├──┼───────────┼─────────────┤
│ 5  │李素蕙94.5.26富邦期   │法務部調查局台北市調查處證│
│    │貨公司資料變更申請書1 │據卷二第222頁             │
│    │紙（含偽造署押1枚、印 │                          │
│    │文1枚）。             │                          │
├──┼───────────┼─────────────┤
│ 6  │李伯虎之94.4.20富邦期 │法務部調查局台北市調查處證│
│    │貨公司資料變更申請書（│據卷二第223反頁           │
│    │含偽造署押1枚、印文1枚│                          │
│    │）                    │                          │
├──┼───────────┼─────────────┤
│ 7  │劉永幹之94.3.21富邦期 │法務部調查局台北市調查處證│
│    │貨公司資料變更申請書1 │據卷二第224頁             │
│    │紙（含偽造署押1枚、印 │                          │
│    │文1枚）。             │                          │
└──┴───────────┴─────────────┘
附錄：本案論罪科刑法條全文
  期貨交易法第63條
  期貨商之負責人、業務員或其他從業人員，不得有下列行為：
  一  洩漏期貨交易人委託事項及職務上所獲悉之秘密。
  二  對期貨交易人作獲利之保證。
  三  與期貨交易人約定分享利益或共同承擔損失。
  四  利用期貨交易人帳戶或名義為自己從事交易。
  五  利用他人或自己之帳戶或名義供期貨交易人從事交易。
  六  為誇大、偏頗之宣傳或散布不實資訊。
  期貨交易法第108條
  從事期貨交易，不得有對作、虛偽、詐欺、隱匿或其他足生期
  貨交易人或第三人誤信之行為。
  前項所稱對作，指下列之行為：
  一  場外沖銷。
  二  交叉交易。
  三  擅為交易相對人。
  四  配合交易。
  期貨交易法第116條
  有下列情事之一者，處3 年以下有期徒刑、拘役或科或併科新
  臺幣2百萬元以下罰金：
  一  違反第5條或第63條之規定者。
  二  違反第13條第2 項之規定者。但提供人不知其非法經營期
      貨交易所或期貨交易所業務者，不適用之。
  三  槓桿交易商負責人、業務員或其他從業人員違反第81條準
      用第63條之規定者。
  四  期貨服務事業負責人、業務員或其他從業人員違反第88條
      準用第63條之規定者。
  期貨交易法第112條
  有下列情事之一者，處7年以下有期徒刑，得併科新臺幣3百萬
  元以下罰金：
  一  未經許可，擅自經營期貨交易所或期貨交易所業務者。
  二  未經許可，擅自經營期貨結算機構者。
  三  違反第56條第1項之規定者。
  四  未經許可，擅自經營槓桿交易商者。
  五  未經許可，擅自經營期貨信託事業、期貨經理事業、期貨
      顧問事業或其他期貨服務事業者。
  六  期貨信託事業違反第84條第1項規定募集期貨信託基金者。
  七  違反第106條、第107條或第108條第1項之規定者。期貨交
      易法第118 條法人之代表人、代理人、業務員或其他從業
      人員，因執行業務有下列情事之一者，除依第116 條、第
      117條處罰其行為人外，對該法人亦科以各該條之罰金：
  一  違反第19條、第29條或第63條之規定者。
  二  違反第55條準用第19條或第29條之規定者。
  三  違反第81條或第88條準用第63條之規定者。
  犯前項之罪被發覺前，該法人提出告訴或告發者，得減輕或免
  除其刑。
  中華民國刑法第216條
  （行使偽造變造或登載不實之文書罪）
  行使第210條至第215條之文書者，依偽造、變造文書或登載不
  實事項或使登載不實事項之規定處斷。
  中華民國刑法第210條
  （偽造變造私文書罪）
  偽造、變造私文書，足以生損害於公眾或他人者，處5 年以下
  有期徒刑。